臺灣高等法院臺中分院民事判決　94年度上易字第114號
上　訴　人　　乙○○
兼訴訟代理人　甲○○
被　上訴人　　丁○○
訴訟代理人　　丙○○
上列當事人間請求塗銷抵押權登記等事件，上訴人對於民國94
年1月21日臺灣臺中地方法院93年度訴字第1902號第一審判決提
起上訴，本院於94年8月2日言詞辯論終結，判決如下：
    主  文
上訴駁回。
第二審訴訟費用由上訴人負擔。
    事實及理由
一、上訴人起訴主張：上訴人甲○○承辦祭祀公業林江所有坐落
    台中縣烏日鄉○○段二九及三○地號二筆土地清理及派下系
    統整理工作。民國91年底被上訴人見該項工作已完成，即向
    法院提起確認派下權存在之訴，並向台中縣大里地政事務所
    申請地上權測量登記。92年7月6日祭祀公業林江出售上開土
    地予第三人，上訴人甲○○因恐被上訴人無端干擾，造成祭
    祀公業林江之違約，遂於翌日即92年7月7日提供其配偶即上
    訴人乙○○所有坐落台中市○○區○○段153地號土地（持
    分五十分之一）及其上門牌號碼台中市○區○○路一段201
    巷37之1號（整編後門牌為陝西東五街27之號）房屋，設定
    債權額新台幣（下同）500,000元之抵押權予被上訴人，以
    擔保上訴人甲○○於該祭祀公業出售上開二筆土地後，會將
    被上訴人外祖父林裕烈（絕男嗣）房份（一九二分之一）之
    實際應分配額給付被上訴人，被上訴人則同意撤回上開確認
    派下權存在之訴。雙方並訂立協議書，約定該金額屆時多退
    少補。93年6月20日祭祀公業林江召開委員會決算，決定分
    配30,000,000元予派下員。上訴人甲○○查明後，即於93年
    7月15日將林裕烈應得之房份156,250元，以郵局匯票連同存
    證信函寄予被上訴人，然遭被上訴人退回。上訴人甲○○乃
    再於93年8月9日將該款項提存於法院，並經被上訴人領取完
    畢。被上訴人既已受領該款項，則系爭抵押權所擔保之債權
    即已消滅，被上訴人應塗銷該抵押權設定登記。另被上訴人
    於上訴人甲○○第一次提出給付時拒絕受領，而有受領遲延
    之情形，已屬違約，上訴人甲○○自得依系爭協議書第四條
    約定，向被上訴人請求350,000元之違約金，及自93年7月15
    日起至清償日止，按年息百分之五計算之法定遲延利息。為
    此依系爭協議書之約定，訴請被上訴人給付等語。並聲明：
    求為判決：(一)被上訴人應將上訴人乙○○所有坐落台中市○
    ○區○○段153地號土地及其上門牌號碼台中市○○○○街
    27之1號房屋所共同設定債權額500,000元之抵押權予以塗銷
    。(二)被上訴人應給付上訴人甲○○違約金350,000元，及自
    93年7月15日起至清償日止，按年息百分之五計算之利息。
    (三)聲明第二項部分，願供擔保請准宣告假執行。原審為上訴
    人全部敗訴之判決。上訴人就其中請求塗銷抵押權部分不服
    上訴，聲明：求為判決：(一)原判決關於駁回塗銷抵押權之訴
    部分廢棄。(二)上開廢棄部分，被上訴人應將上訴人乙○○所
    有坐落台中市○○區○○段153地號（應有部分50/1）土地
    及其上建號815號、門牌號碼台中市○○○○街27之1號房屋
    所設定債權額500,000元之抵押權予以塗銷。違約金請求敗
    訴部分，上訴人未上訴，應已確定。
二、被上訴人則以：(一)被上訴人於簽訂系爭協議書後，即依約撤
    回前所提確認派下權存在之訴，並配合上訴人甲○○處理上
    開土地之地上物，被上訴人應盡之義務皆已履行。(二)依系爭
    協議書約定，上訴人甲○○應給付被上訴人者，為祭祀公業
    林江出售上開二筆土地所得價金能分配予林裕烈之金額。而
    計算林裕烈能分配之金額時，應以祭祀公業林江出售土地所
    得價金，扣除必要支出費用後，乘以林裕烈之房份比例；不
    應以祭祀公業林江決議分配之金額為準。依此計算標準，被
    上訴人認為上訴人甲○○應再給付59,533元，故系爭抵押權
    所擔保之債權並未全數消滅。(三)系爭協議書約定該抵押權所
    擔保者，為「祭祀公業林江所有坐落台中縣烏日鄉○○段第
    29及30地號等二筆土地出售後，能分配到第二大房林裕烈實
    際應得之房份」，然其中系爭29地號土地於兩造簽訂協議書
    後，分割出29之1、29之2號土地，此二筆土地目前仍保留為
    祭祀公業林江所有，而未出售。換言之，若祭祀公業將來出
    售該二筆土地，上訴人甲○○依約仍應給付此部分林裕烈應
    得之金額予被上訴人，於上訴人甲○○給付前，系爭抵押權
    仍有存在之必要，上訴人訴請塗銷，顯無理由等語資為抗辯
    。對於上訴人之上訴，聲明：求為判決駁回上訴。
三、兩造不爭執之事實
  (一)上訴人甲○○與被上訴人於92年7月7日簽立協議書，約定由
    上訴人甲○○提供其配偶即上訴人乙○○所有坐落台中市○
    區○○段一五三地號土地（應有部分五十分之一）及其上門
    牌號碼台中市○區○○路一段201巷37之1號（整編後門牌號
    碼為陝西東五街27之1號）建物為設定抵押權之標的物，設
    定500,000元之債權予被上訴人，以擔保祭祀公業林江所有
    坐落台中縣烏日鄉○○段29及30地號土地出售後，能分配到
    第二大房林裕烈實際應得之房份（即一九二分之一）。
  (二)祭祀公業林江於92年7月6日將其所有坐落台中縣烏日鄉○○
    段29、30地號土地出售予第三人黃金旺，惟雙方並約定祭配
    公業林江就該29、30地號土地得保留約一百坪至一百二十坪
    以原出售價（每坪30,600元）買回。嗣上開土地實際出售19
    63‧5275坪，尚保留116‧4625坪，而該祭祀公業委員會則
    決議出售款項扣除必要費用後，保留4,055,414元，餘30,00
    0,000元每房分配10,000,000元。
  (三)上訴人甲○○於93年8月9日以清償系爭抵押權所擔保之債務
    為由，向原審法院提存156,250元，被上訴人則於93年8月18
    日領取該提存物。
四、本件爭點：
    系爭抵押權所擔保之債務，上訴人甲○○是否已清償完畢，
    而得請求被上訴人塗銷該抵押權設定登記？
五、按抵押權為從物權，以主債權之存在為其存在之前提，故如
    主債權因清償、免除、抵銷或其他原因而消滅時，則抵押權
    自亦當然隨之消滅。惟如主債權一部消滅時，則否。此乃基
    於抵押權不可分性所使然。而抵押權所擔保之主債權未全部
    消滅前，抵押人尚不得請求塗銷該抵押權設定登記（最高法
    院八十五年台上字第二二七號判決意旨參照）。本件兩造所
    立協議書記載「立協議書人丁○○等三人（即甲方）、甲○
    ○（即乙方），茲雙方就台灣台中地方法院九十一年度訴字
    第三一九九號確認派下權存在之訴達成和解，同意約定如下
    條件：一乙方提供乙○○所有坐落台中市○區○○段第一五
    三地號土地，地目建，面積一一五○平方公尺，持分五十分
    一及地上房屋台中市○區○○路一段二○一巷三七之一號，
    建號為八一五（整編後門牌為陝西東五街二七之一號）供甲
    方（協議書誤植為乙方）設定五十萬元整之債權作為擔保（
    第一順位）。本項債權額為預估性質，乙方實際應擔保給付
    之金額，即擔保甲方於祭祀公業林江所有坐落台中縣烏日鄉
    ○○段第29及30地號等二筆土地出售後，能分配到第二大房
    林裕烈實際應得之房份，屆時多退少補。二辦妥前項抵押權
    設定登記後甲方同意向管轄法院撤回本件民事訴訟。三甲方
    所有坐落烏日鄉○○段30地號土地上地上物，應配合該祭祀
    公業派下大會決議之處理方式辦理，惟建物之補償得另行與
    該公業協議。該公業於召開研商房地處理會議時，乙方應通
    知甲方全程參與，以了解處理過程。若該公業拒絕甲方參加
    ，乙方應付協調之責。四各方若有違反本約定，應賠償他方
    五十萬元整，作為違約金。五雙方同意前列各條件並無異議
    」，足見上訴人甲○○係為避免其受祭祀公業林江委任處理
    出售土地事宜，受被上訴人所提確認派下權存在之訴影響，
    而與被上訴人訂立系爭協議書。上訴人甲○○依協議書負有
    設定系爭抵押權供擔保，並於祭祀公業林江出售系爭29及30
    地號土地後，給付「能分配到林裕烈實際應得之房份」予被
    上訴人之義務；被上訴人所負義務則為撤回其所提之確認派
    下權存在之訴，且於上訴人甲○○全數清償上開債務後，塗
    銷系爭抵押權設定登記。有關系爭抵押權所擔保之債務，即
    「祭祀公業林江所有坐落台中縣烏日鄉○○段二九及三○地
    號等二筆土地出售後，能分配到林裕烈實際應得之房份」，
    究何所指，兩造固有不同意見（上訴人主張係指出售土地所
    得價金中，經祭祀公業決議每房分配之金額；被上訴人主張
    應為出售土地所得價金，扣除必要支出費用後，按房份分配
    之金額）。惟對於出售土地所得價金，其中土地乃指系爭二
    九及三○地號二筆土地之全部，並無爭執。換言之，兩造係
    對於應分配之母數有所爭執，對於系爭協議書係約定以祭祀
    公業林江出售系爭二九及三○地號土地之全部並取得價金作
    為分配之前提要件，則無異議。於祭祀公業林江出售系爭二
    九及三○地號土地之全部並取得價金前，因無從展開分配，
    同時上訴人甲○○對被上訴人就該祭祀公業將來出售此部分
    土地所得價金仍負給付義務，故系爭抵押權所擔保之債權不
    歸於消滅。被上訴人抗辯系爭二九地號土地於兩造簽訂協議
    書後，分割出二九之一、二九之二地號土地等情，業據提出
    該二筆土地之登記謄本為證（其上土地標示部記載之登記日
    期為93年3月2日），並為上訴人所不爭執，堪信為真實。而
    依上訴人提出之祭祀公業林江出售及財務收支表（總表）所
    載「出售螺潭段第二九、三○地號（二○七九．九九坪，扣
    除二九—一，二九—二，保留公厝土地一一六‧四六二五坪
    ，實際出售一九六三‧五二七五坪）」，併參酌上訴人所自
    承：「（收支總表記載二九之一、二九之二地號土地保留，
    為何被上訴人今日提出來的土地登記謄本，顯示該二筆土地
    已經買賣給他人？）是附條件的買賣，當初是整筆二九、三
    ○地號土地賣給建商，然後之後才分割出二九一、二九之二
    地號土地，建商並答應將來會將該二筆土地無條件過戶回祭
    祀公業名下」、「（本件系爭二九之一及二九之二地號土地
    目前登記在何人名下？）目前三大房各推派一人登記在三人
    名義之下，這二塊土地價金一開始黃金旺（即建商）就沒有
    支付」等語，可見上開二九之一、二九之二地號土地確仍保
    留為祭祀公業林江所有。揆諸前揭說明，兩造約定以祭祀公
    業林江出售系爭二九及三○地號土地之全部並取得價金作為
    分配之前提要件，而該祭祀公業既仍保留其中二九之一、二
    九之二地號土地未出售亦未取得價金，即無從確定認系爭抵
    押權所擔保之債權數額為何，進而無從認系爭抵押權所擔保
    之債權業經上訴人甲○○全數清償，上訴人甲○○自不得請
    求塗銷系爭抵押權設定登記。至上訴人於本院審理中雖以尚
    未賣出之土地願以當時已出售土地之價格30,600 元折算，
    按房分比例計算出被上訴人應得之金額39684元給付被上訴
    人，惟為被上訴人所拒，以未出賣之土地附近土地交易價格
    已達八、九萬元，上訴人之計算方法不符合現況價值。系爭
    抵押權所擔保之債權既未全部消滅，上訴人訴請塗銷系爭抵
    押權設定登記，即屬無據。
六、綜上所述，本件上訴人主張，為不足採，是則上訴人執此主
    張被上訴人應訴請塗銷系爭抵押權設定登記，為無理由，不
    應准許。原審為上訴人此部分敗訴之判決，並無不合。上訴
    意旨指摘原判決不當，求予廢棄改判，為無理由，應予駁回
    。
七、本件事證已臻明確，兩造其餘攻擊防禦方法均於判決結果不
    生影響，爰不一一贅述，附此敘明。
八、據上論結，本件上訴為無理由，依民事訴訟法第四百四十九
    條第一項、第七十八條、第八十五條第一項前段，判決如主
    文。
中　　華　　民　　國　　94　　年　　8 　　月　　16　　日
                      民事第四庭審判長法　官  黃斐君
                                      法　官  陳蘇宗
                                      法　官  張鑫城
以上正本係照原本作成。
不得上訴。
                                      書記官  陳文琴
中　　華　　民　　國　　94　　年　　8 　　月　　17　　日
                                                      Ｈ
